臺灣彰化地方法院民事判決　九十一年度重訴字第二五七號
　　原　　　告　　乙○○
　　訴訟代理人　　周進文律師
　　複　代理人　　甲○○
　　　　　　　　　李淵源律師
　　被　　　告　　三鎰營造股份有限公司
　　法定代理人　　丙○○
　　被　　　告　　工信工程股份有限公司
　　法定代理人　　丁○○
　　訴訟代理人　　張啟富律師
右當事人間請求確認債權存在請求事件，本院於九十四年三月三十一日言詞辯論終結
，判決如左：
    主　　　文
確認被告三鎰營造股份有限公司對於被告工信工程股份有限公司之金錢債權在新台幣
肆仟零貳拾萬柒仟零拾元之範圍內存在。
訴訟費用除撤回部分外由被告等連帶負擔。
    事實及理由
一、被告三鎰營造股份有限公司受合法通知，無正當理由未於言詞辯論期日到場，查
    無民事訴訟法第三百八十六條所列各款情形，爰依原告聲請，由其一造辯論而為
    判決。
二、原告起訴主張其與債務人即被告三鎰營造股份有限公司（下稱三鎰公司）間假扣
    押強制執行事件，業經台灣台北地方法院九十一年度執全字第一七六五號准予原
    告聲請對第三人即被告工信工程股份有限公司（下稱工信公司）發執行命令，命
    令三鎰公司對於工信公司的承攬工程款、保固金、保證金、保留款等債權在新台
    幣四千零二十三萬七千零三十元範圍內禁止收取或為其他處分，並禁止工信公司
    向三鎰公司清償在案。詎工信公司以三鎰公司是否對其有四千零二十三萬七千零
    三十元的債權，須俟將來履約完畢，工程業主彰化縣政府正式辦理驗收結算後始
    能定之為由，依強制執行法第一百十九條第一項聲明異議，原告認為該聲明異議
    不實，爰依同法第一百二十條第二項規定提起本訴。按承攬人之報酬債權，於承
    攬契約成立時即已確定發生，至於將來工程完工經驗收有瑕疵或其他違約情事，
    定作人能否依約扣除逾期完工的罰款、保留款、各項費用及損害賠償費用，不過
    是承攬人得否請求給付，定作人得否主張抵銷之問題而已，且承攬人就保固金或
    保留款雖須至期滿始能請求定作人返還，但保固金或保留款亦為完成工作的對價
    ，故不論保固金或保留款的法律性質為附有條件或期限，或僅得作為定作人將來
    抵銷之用，皆不影響報酬債權的成立。又依強制執行法第一百一十五條第三項規
    定，金錢債權縱使附有條件、期限、對待給付，仍得為執行標的。何況，被告工
    信公司已自認，至九十二年三月止，保留款為四千七百四十二萬零六百十六元，
    應給付三鎰公司的估驗款為二千六百零二萬八千二百五十七元，其中估驗款依被
    告等所立工程合約書第四條約定，為每月估驗計價並付款乙次，並未附有條件或
    期限甚明。從而，被告工信公司以三鎰公司是否對其有四千零二十三萬七千零三
    十元的債權，須俟將來履約完畢，工程業主彰化縣政府正式辦理驗收結算後始能
    定之為由，聲明異議，以及辯稱保留款附有條件等語，皆無理由等語，並聲明如
    主文第一項所示。
三、被告工信公司對於被告三鎰公司分包其所承攬之「彰化市○○○○道新闢工程」
    部分結構工程，計至九十二年三月止，被告三鎰公司的保留款金額累計為四千七
    百四十一萬一千零八十六元，得向被告工信公司請領的工程款金額為二千六百零
    二萬八千二百五十七元的事實不為爭執，然辯稱依其與被告三鎰公司訂立的工程
    合約第二十條第二、三款約定，三鎰公司施作的工程，經檢驗或驗收發現與合約
    規定不符或有其他瑕疵，而不於期限內修補改善，或期限經過後仍未完成修補改
    善者，被告工信公司得動用三鎰公司未領的工程款或保留款予以修補改善；依合
    約第二十一條第二款約定，三鎰公司逾期完工的罰款，被告工信公司得自三鎰公
    司未領的工程款或保留款內扣抵；依合約第二十三條約定，在保固期間屆滿前，
    三鎰公司施作的工程如可歸責於其的事由致毀損滅失，而不於期限內修復，或期
    限經過後仍未完成修復者，被告工信公司得動用三鎰公司未領的保留款或保固金
    予以修復；依合約第二十六條約定，三鎰公司未依約維持交通排水、維護環境清
    潔及公共安全時，被告工信公司得動用三鎰公司未領的工程款或保留款，予以改
    善；依合約第三十一條約定，三鎰公司應賠償被告工信公司因延誤供料或施工所
    致的損失及緊急另覓其他廠商供料或施工的差價損失，被告工信公司得自三鎰公
    司未領的工程款或保留款內扣抵，故縱認三鎰公司對被告工信公司的工程款債權
    於合約成立時已經發生，但如有上述得扣抵工程款、保留款或保固金等事由發生
    ，皆會影響三鎰公司得請求給付工程款的金額，亦即尚無法確定三鎰公司對被告
    工信公司的債權金額若干。又前述保留款的返還，以被告工信公司主辦的工程全
    部完成，經業主正式驗收合格為停止條件，前述保留款中的半數金額即保固金的
    退還，亦以保固期滿，經被告工信公司查驗合格為停止條件，故於條件成就前，
    保留款及保固金債權均未存在。至於九十二年四月以後的工程款，因三益公司財
    務困窘，致其分包的工程未能正常施作，分包工程所需的材料及機具費用無力支
    付，反由被工信公司自為施工及自行購買所需材料、機具，此部分支出的費用應
    由三鎰公司賠償，且部分工程既由被告工信公司完成，此部分工程數量若干，亦
    待工程全部完工始得以結算，故九十二年四月以後三鎰公司施作的工程款，其正
    確金額若干，實難計算。從而，原告請求確認被告三鎰公司對於被告工信公司的
    工程款債權在四千零二十三萬七千零三十元之範圍內存在，難認有理由等語。
四、被告三鎰公司未於言詞辯論期日到場，亦未提出書狀作任何聲明、陳述。
五、原告主張其與債務人即被告三鎰公司間假扣押強制執行事件，業經台灣台北地方
    法院九十一年度執全字第一七六五號准予原告聲請對第三人即被告工信公司發執
    行命令，命令三鎰公司對於工信公司的承攬工程款、保固金、保證金、保留款等
    債權在四千零二十三萬七千零三十元範圍內禁止收取或為其他處分，並禁止工信
    公司向三鎰公司清償在案，詎工信公司以三鎰公司是否對其有四千零二十三萬七
    千零三十元的債權，須俟將來履約完畢，工程業主彰化縣政府正式辦理驗收結算
    後始能定之為由，依強制執行法第一百十九條第一項聲明異議等情，已經提出台
    灣台北地方法院九十一年六月七日、同年月十八日北院錦九十一執全字第一六七
    五號執行命令、九十一年六月七日執行處通知及民事聲明異議狀等件為證，且為
    被告工信公司所不爭執，被告三鎰公司又不到場為爭執，應認為真正。
六、惟原告主張被告三鎰公司對於被告工信公司的工程款債權在四千零二十三萬七千
    零三十元之範圍內存在的事實，則為被告工信公司所否認，並以前詞為辯。按被
    告三鎰公司與被告工信公司訂立的工程合約第四條付款辦法第二款、第二十三條
    保固期限分別約定：「每月估驗計價一次，以估驗單申請計價，經甲方（指被告
    工信公司）核實並經業主（指彰化縣政府）同意估驗且付款後給付之。每次估驗
    給付該期經業主認可完成工程數量之百分之九十。俟甲方主辦之工程全部完成，
    經業主正式驗收合格並發還保留款，且乙方依甲方格式出具保固切結書後，甲方
    扣除本工程結算總價之百分之五移作保固金，其餘保留款無息發還。」、「本工
    程自甲方主辦工程全部完成並經業主正式驗收合格之日起，由乙方保固，保固期
    限三年（自驗收合格翌日起算）．．．。保固期滿經甲方查驗合格後，無息退還
    所餘保固金。」，可知被告工信公司應給付被告三鎰公司的工程款為每月估驗計
    價一次，於彰化縣政府估驗且付款後給付之，每次給付該月經彰化縣政府認可完
    成工程數量的百分之九十，其餘百分之十為保留款，須俟被告工信公司主辦的工
    程全部完成，彰化縣政府驗收合格並發還保留款後，始無息發還其中二分之一，
    另二分之一則留作保固金，待保固期滿，查驗合格後無息退還。因此，除保固金
    （每月工程款的百分五）須至保固期滿，查驗合格後，被告三鎰公司始得請求無
    息退還外，被告三鎰公司每月得向被告工信公司請求給付的工程款（每月工程款
    的百分之九十），於其完成當月應施作的工程，經彰化縣政府估驗且付款後，其
    金額即已確定而得為請求。而被告三鎰公司得向被告工信公司請求發還的保留款
    （每月工程款的百分之五，不包括百分之五的保固金），於被告工信公司主辦的
    工程全部完成，經彰化縣政府驗收合格並發還保留款後，其金額亦已確定而得為
    請求。雖被告等訂立的工程合約第二十條第二、三款及第二十六條約定工程經檢
    驗或驗收，發現有瑕疵，及三鎰公司未依約維持交通排水、維護環境清潔及公共
    安全時，被告工信公司得動用三鎰公司未領的工程款或保留款，予以改善；第二
    十一條第二款及第三十一條約定逾期完工的罰款及三鎰公司應賠償因延誤供料或
    施工所致的損失及緊急另覓其他廠商供料或施工的差價損失，被告工信公司得自
    三鎰公司未領的工程款或保留款內扣抵；第二十三條約定在保固期間屆滿前，三
    鎰公司施作的工程如可歸責於其的事由致毀損滅失，而不於期限內修復，或期限
    經過後仍未完成修復者，被告工信公司得動用三鎰公司未領的保留款或保固金予
    以修復，但此等乃被告工信公司於有上述動用或扣抵事由發生，即符合動用或扣
    抵要件時，得就被告三鎰公司「未領」的工程款、保留款或保固金予以動用或扣
    抵的約定，其權利主體既為被告工信公司，要件限制的對象即為被告工信公司，
    故該等得動用或扣抵「未領」工程款、保留款或保固金的約定，自非被告三鎰公
    司請求工程款、保留款或保固金的限制或條件，被告三鎰公司得否請求工程款、
    保留款或保固金，仍應依是否符合工程合約第四條第二款、第二十三條約定而定
    。倘該等得動用或扣抵「未領」工程款、保留款或保固金的約定，為被告三鎰公
    司請求工程款、保留款或保固金的限制或條件，則於動用或扣抵事由發生前，被
    告三鎰公司乃不得請求工程款、保留款或保固金，亦即工程款、保留款或保固金
    不可能被領取，該等約定又何須將被告工信公司得動用或扣抵的款項，限制於被
    告三鎰公司「未領」的工程款、保留款或保固金？此亦顯見該等得動用或扣抵「
    未領」工程款、保留款或保固金的約定，並非被告三鎰公司請求工程款、保留款
    或保固金的限制或條件，自不得以有該等約定，即認工程款、保留款或保固金的
    金額尚未確定，被告三鎰公司不得請求工程款、保留款或保固金。查被告三鎰公
    司分包被告工信公司所承攬之「彰化市○○○○道新闢工程」部分結構工程，計
    至九十二年三月止，被告三鎰公司的保留款金額累計為四千七百四十一萬一千零
    八十六元，得向被告工信公司請領的工程款金額為二千六百零二萬八千二百五十
    七元的事實，既為被告工信公司所自認，且被告工信公司承攬之「彰化市○○○
    ○道新闢工程」，業主彰化縣政府迄至九十三年八月三十一日止已給付該公司工
    程款三十二億零六百七十萬三千五百十九元，並已完成工程驗收程序，亦為被告
    工信公司所不爭執，此並有工程合約、工程估驗單、估驗申請單附表、彰化縣政
    府結算總表及該府九十三年八月三十一日府工土字第０九三０一六五七八六號函
    、九十四年二月十六日府工土字第０九四００二四九六九號函在卷可稽。揆諸前
    述說明，除保固金（每月工程款的百分五）因尚未至保固期滿，亦未查驗合格，
    仍不得請求外，上開至九十二年三月止的工程款（每月工程款的百分之九十）金
    額二千六百零二萬八千二百五十七元及保留款（每月工程款的百分之五）金額四
    千七百四十一萬一千零八十六元的二分之一即二千三百七十萬五千五百四十三元
    ，因被告工信公司主辦的工程已全部完成，經彰化縣政府驗收合格，彰化縣政府
    並已將迄至九十三年八月三十一日止的工程款給付被告工信公司，故已屬確定，
    被告三鎰公司自得請求被告工信公司給付。被告工信公司辯稱上開款項尚未確定
    或附有停止條件等語，不足憑採。又其所辯得動用或扣抵事由，亦僅就契約條文
    抽象而言，並未舉證證明有何具體事實及得動用或扣抵金額若干，自亦無從採信
    。則計至九十二年三月止，被告三鎰公司對於被告工信公司的工程款債權，合計
    即為四千九百七十三萬三千八百元。因此金額已較原告請求確認被告間工程款債
    權的金額四千零二十三萬七千零三十元為多，故九十二年四月以後被告三鎰公司
    對於被告工信公司的工程款債權若干，已無需再為計算認定。
七、從而，原告依強制執行法第一百二十條第二項規定，訴請確認被告三鎰公司對於
    被告工信公司之金錢債權在四千零二十三萬七千零三十元之範圍內存在，於法有
    據，應予准許。
八、訴訟費用負擔的依據：民事訴訟法第八十五條第二項。
中　　　華　　　民　　　國　　九十四　　年　　　四　　　月　　 十四 　　日
                                        民事第二庭
~B法　　　官　廖國佑
右為正本係照原本作成。
如對本判決上訴，應於判決送達後二十日內向本院提出上訴狀。
中　　　華　　　民　　　國　　九十四　　年　　　四　　　月　　 十四 　　日
~B法院書記官　莊素美
